ACORDAO-COMPLETO-2434214

ACÓRDÃO 2761/2020 ATA 39/2020 - PLENÁRIO

VISTOS, relatados e discutidos estes autos de Representação, com requerimento de adoção de medida cautelar, formulada pelo Ministério Público junto ao TCU (Subprocurador-Geral Lucas Rocha Furtado) , em face de possíveis irregularidades na contratação direta do escritório do advogado criminalista René Ariel Dotti, pela Petróleo Brasileiro S.A. (Petrobras) , para a prestação de serviço técnico jurídico de defesa dos interesses da Petrobras em até 30 ações penais e seus incidentes, decorrentes da Operação Lava Jato, em curso na 13ª Vara Federal Criminal de Curitiba/PR, 
ACORDAM os Ministros do Tribunal de Contas da União, reunidos em Sessão Plenária, diante das razões expostas pelo Relator, em:    
9.1. conhecer da Representação, satisfeitos os requisitos de admissibilidade constantes no art. 87, § 2º, da Lei 13.303/2016, c/c os arts. 235 e 237, VII, do Regimento Interno deste Tribunal, e no art. 103, § 1º, da Resolução - TCU 259/2014;   
9.2. no mérito, considerar a representação improcedente;
9.3. indeferir o pedido de concessão de medida cautelar formulado pela representante, por ausentes os requisitos para sua adoção;
9.4. dar ciência deste Acórdão à estatal Petróleo Brasileiro S.A. e ao Representante, informando que o inteiro teor pode ser consultado no endereço www.tcu.gov.br/acordaos; e
9.5. arquivar os presentes autos, nos termos do art. 250, I, c/c art. 169, V, do Regimento Interno deste Tribunal.

Representação para conhecer e a avaliar o processo de contratação de escritório, ante aos indícios de dispensa de licitação indevida, bem como ante os indícios de existência de conflito de interesses com violação de cláusula do Contrato de Prestação de Serviços Jurídicos.

Petróleo Brasileiro S.A.

3. Representante: Ministério Público junto ao TCU (Subprocurador-Geral Lucas Rocha Furtado) 
3.1. Interessado: Dotti e Advogados (01.791.711/0001-94).

13.1. Ministros presentes: José Mucio Monteiro (Presidente), Walton Alencar Rodrigues, Benjamin Zymler, Augusto Nardes, Raimundo Carreiro (Relator), Ana Arraes e Bruno Dantas.
13.2. Ministros-Substitutos convocados: Augusto Sherman Cavalcanti e Marcos Bemquerer Costa.
13.3. Ministros-Substitutos presentes: André Luís de Carvalho e Weder de Oliveira.

RAIMUNDO CARREIRO

Trata-se de Representação, com requerimento de adoção de medida cautelar, formulada pelo Ministério Público junto ao TCU (Subprocurador-Geral Lucas Rocha Furtado) , em face de possíveis irregularidades na contratação direta do escritório do advogado criminalista René Ariel Dotti, pela Petróleo Brasileiro S.A. (Petrobras) , para a prestação de serviço técnico jurídico de defesa dos interesses da Petrobras em até 30 ações penais e seus incidentes, decorrentes da Operação Lava Jato, em curso na 13ª Vara Federal Criminal de Curitiba/PR (Contrato 6000.0095006.15.2, com valor global limitado a R$ 3.000.000,00) . 
2.	Após exame técnico das informações prestadas pela unidade jurisdicionada em atendimento às diligências por mim adotadas (Despacho à peça 28) , a Secretaria de Controle Externo de Aquisições Logísticas (Selog) propôs, em instrução às peças 38 e 39, conhecer da representação, indeferir o pedido de concessão de medida cautelar e, no mérito, considerá-la improcedente, in verbis:
"Instrução de Análise de Diligência
	A. Identificação do Processo

	TC Processo 026.915/2020-0
	Mérito: conhecimento, improcedência, arquivamento.

	Unidade Jurisdicionada
	Uasg

	Petróleo Brasileiro S.A. (Petrobras) 
	Não se aplica

	Objeto

	Prestação de serviço técnico jurídico de defesa dos interesses da Petrobras em até 30 ações penais, e seus incidentes, decorrentes da Operação Lava Jato, em curso na 13ª Vara Federal Criminal de Curitiba/PR (peça 2, p. 1, item 1.1) .

	Representante
	CNPJ

	Ministério Público/TCU
	Não se aplica

	Há pedido de Sustentação Oral?
	Procuração

	Não
	Não se aplica

	Modo de Disputa
	Número do Contrato
	Critério de Julgamento

	Não se aplica (inexigibilidade de licitação) 
	6000.0095006.15.2 (peça 2) 
	Não se aplica

	Vigência
	Valor Contratado

	De 15/12/2014 até o nonagésimo dia após o trânsito em julgado e o arquivamento com baixa de todas as ações penais, e procedimentos incidentais delas decorrentes, entregues ao patrocínio da Contratada (peça 2, p. 2, item 3.1) .
	O valor global para execução do serviço é limitado em R$ 3.000.000,00, destinados ao pagamento de honorários, aí incluídos os tributos. Esse valor é meramente estimativo, somente sendo devidos à Contratada os valores correspondentes ao serviço efetivamente prestado (peça 2, p. 2, item 4.1) .

	Suspenso por Medida Cautelar?
	Não

	Fase do Contrato

	O contrato está vigente desde 15/12/2014 (peça 2) . Conforme assinalado pelo escritório Dotti e Advogados (peça 5, p. 13) , foi assinado, em 1º/6/2020, aditivo contratual (peça 12) , com disposições especiais referentes ao valor da remuneração e às condições de pagamento relativamente ao objeto contratado, em benefício da Petrobras. Pelo referido Aditivo 1 (peça 12) , celebrado em razão da necessidade de mitigação dos impactos no caixa da Petrobras dos efeitos da pandemia do novo coronavírus, os serviços prestados, entre abril a novembro de 2020, relativamente às ações penais decorrentes da Operação Lava Jato, objeto do Contrato de Prestação de Serviços Jurídicos 6000.0095006.15.2 (peça 2) , terão desconto de 10% e somente serão pagos a partir de janeiro de 2021 (peça 12, p. 3, item 2.1.1) .

	B. Momento Processual

	1.	Promovida a diligência quanto às alegações do representante e demais questões levantadas por esta Unidade Técnica, passa-se a analisar as respostas apresentadas, tópico a tópico, conforme transcrição/contextualização a seguir.

	C. Histórico de Comunicações

	Despacho do Relator
	Peça 28
	13/8/2020

	Ofícios Encaminhados pela Selog

	À entidade
	Ofício 46857/2020- Secomp-4, de 1/9/2020 (peça 29) 

	À sociedade empresarial
	Ofício 46859/2020- Secomp-4, de 1/9/2020 (peça 30) 

	Ao Representante
	Ofício 46860/2020- Secomp-4, de 1/9/2020 (peça 32) 

	D. Documentos Apresentados em Resposta à Oitiva

	Pela Unidade Jurisdicionada

	2.	A Petrobrás encaminhou resposta ao solicitado por meio de seu representante legal (peça 14) , documentação (peças 34-36) constituída conforme abaixo:
	a) Ofício encaminhando respostas, datado de 14/9/2020 (peça 34) ;
	b) pareceres jurídicos da área jurídica da entidade, datados de 9/12/2014 (peças 35-36) .

	Pela Sociedade Empresarial

	3.	A empresa Dotti e Advogados acusou recebimento (peça 33) , mas não encaminhou resposta.

	E. Exame Técnico

	Item "a": caracterização da situação justificadora da contratação direta, a razão da escolha do prestador de serviço e a justificativa do preço para a realização do Contrato 6000.0095006.15.2, nos termos do item 2.5 do Anexo do Decreto 2.745/1998
Manifestação do órgão/entidade:
	a) anteriormente à contratação a entidade solicitou parecer da área jurídica quanto à adequabilidade da contratação. No Parecer Jurídico JGD/4440/2014 (peça 35) estão fundamentadas as razões da contratação e demais aspectos objetos dessa diligência;
	b) no bojo desse parecer, foi relatada a necessidade de contratação de escritório de advocacia de comprovada expertise e notória especialização, dada a complexidade da Operação Lava Jato e a importância do tema para a Petrobras, bem como diante do número insuficiente de profissionais, empregados na Petrobras, em condições de atuar em contencioso penal, principalmente no local em que se desenvolveria cada ação penal, qual seja, a cidade de Curitiba;
	c) dessa forma, entende que a contratação se enquadra em diversas situações que caracterizam sua singularidade: (i) a complexidade das questões, considerando a profundidade fática e jurídica dos assuntos relacionados à Operação Lava Jato, que já havia chegado a sua sétima fase em novembro/2014; (ii) a especialidade da matéria, considerando a necessidade de atuação em diversos ramos do Direito, especialmente o Direito Penal e Processual Penal; (iii) a relevância institucional, uma vez que o nome da Petrobras circulava em meio a atos de investigação criminal; (iv) a relevância econômica, haja vista a então possibilidade de constituição de títulos executivos favoráveis à Companhia;
	d) nesse sentido, entendeu relevante o histórico do Professor René Ariel Dotti, possuidor de um curriculum suficientemente robusto para prestar os serviços intentados, além do histórico de bons préstimos à Petrobras. Além disso, o escritório figurou, em 2013, entre as bancas de advocacia mais admiradas do país, segundo o anuário Análise de Advocacia 500 (peças 34 e 35) ;
	e) diante do acima sumarizado, entendeu a entidade que os pressupostos objetivo (singularidade do objeto) e subjetivo (notória especialização na matéria) mostraram-se suficientes para a contratação mediante inexigibilidade de licitação, em consonância com o Regulamento do Procedimento Licitatório Simplificado da Petrobras, anexo ao então vigente Decreto 2.745/1998:
2.3. É inexigível a licitação, quando houver inviabilidade fática ou jurídica de competição, em especial:
 (...) 
b) para a contratação de serviços técnicos a seguir enumerados exemplificadamente, de natureza singular, com profissionais ou empresas de notória especialização: 
 (...) 
- patrocínio ou defesa de causas judiciais ou administrativas, em especial os negócios jurídicos atinentes a oportunidades de negócio, financiamentos, patrocínio, e aos demais cujo conteúdo seja regido, predominantemente, por regras de direito privado face as peculiaridades de mercado;
 (...) 
2.3.1. Considera-se de notória especialização o profissional ou empresa cujo conceito no campo de sua especialidade, decorrente de desempenho anterior, estudos, experiências, publicações, organização, aparelhamento, equipe técnica, ou de outros requisitos relacionados com suas atividades, permita inferir que seu trabalho é o mais adequado à plena satisfação do objeto do contrato.
	f) mais ainda, ressalta, além das fontes doutrinárias e jurisprudenciais destacadas no Parecer Jurídico JGD/4440/2014, que a jurisprudência do TCU indica, nos termos do enunciado do Acórdão 1630/2006-TCU-Plenário (relator: Ministro Ubiratan Aguiar) , que "a singularidade do objeto e a comprovação da notoriedade da entidade contratada justificam a contratação direta", como também no Acórdão 3924/2012-TCU-Segunda Câmara (relator: Ministro José Jorge) :
Enunciado 
A contratação direta de serviço de advocacia, por inexigibilidade de licitação, com suporte no permissivo contido no art. 25, inciso II, da Lei 8.666/1993, demanda não só a demonstração da notória especialização do profissional ou escritório escolhido, mas também a comprovação da singularidade do objeto da avença, caracterizada pela natureza 'excepcional, incomum à praxe jurídica' do respectivo serviço. 
Voto 
3. Em essência, o recorrente defendeu a legalidade da contratação direta, por inexigibilidade de licitação, nos termos do art. 25 da Lei 8.666/1993, do escritório de advocacia Galloti e Advogados Associados, ocorrência que motivou o julgamento pela irregularidade de suas contas com aplicação de multa. 
4. Preliminarmente, impende ressaltar que a jurisprudência deste Tribunal está há muito consolidada no sentido de que o serviço de advocacia só pode ser contratado sem licitação se o for junto a um profissional (ou escritório) de notória especialização e desde que se trate de serviço de natureza singular (Decisão 906/97-TCU-Plenário) . Tal contratação direta só será admitida em "ocasiões e condições excepcionalíssimas, quando o serviço a ser contratado detenha inequívocas características de inédito e incomum, jamais rotineiro e duradouro" (Decisão 314/1994-TCU-1ª Câmara) .
5. No abalizado magistério de Marçal Justen Filho (in "Comentários à Lei de Licitações e Contratos Administrativos", 12ª edição) , "A natureza singular caracteriza-se como uma situação anômala, incomum, impossível de ser enfrentada satisfatoriamente por todo e qualquer profissional 'especializado'. Envolve os casos que demandam mais do que a simples especialização, pois apresentam complexidades que impedem obtenção de solução satisfatória a partir da contratação de qualquer profissional (ainda que especializado) ."
	g) de mesmo viés, aponta os Acórdão 10940/2018-TCU-Primeira Câmara (relator: Ministro Benjamin Zymler) e 2.169/2018-TCU-Plenário (relator: Ministro Weder de Oliveira) ;
	h) quanto aos valores estabelecidos, R$ 100.000,00 e R$ 80.000,00 por ação penal, como assistente da acusação e como interessada respectivamente, destaca que tais valores possuem mesma grandeza dos valores já pagos pela Petrobras em avenças para a atuação em matéria penal, tais quais os Contratos 6000.0081905.13.2, 6000.0078601.12.2 e 6000.0083268.13.2, em que foram arcados os valores de R$ 70.000,00, R$ 185.000,00 e R$ 105.000,00, pela respectiva condução penal, desconsideradas eventuais correções monetárias;
	i) ressalta que a execução dos serviços é limitada a R$ 3.000,000,00, aí incluídos os tributos incidentes, ressalvando-se que são devidos apenas os valores correspondentes aos serviços efetivamente prestados, que poderão se dar em até 30 ações penais e seus incidentes;
	j) por fim, destaca a profícua atuação técnica do Escritório Dotti & Advogados Associados no âmbito da execução do citado contrato: das 30 ações penais, tem-se que em 22 casos já houve sentença, sendo arbitrados até o momento, em razão das referidas decisões, e em favor da Petrobras, o montante de R$ 732.125.648,93, a título de dano mínimo (que vem a ser o menor valor para indenização dos danos decorrentes dos crimes e que será cobrado na esfera cível após o trânsito em julgado das ações criminais) ;
	k) com respeito à restrição de divulgação da informação, a gerência do JURIDICO/JAOC-SUB/TCU-AEOP requer, conforme os artigos 17 da Resolução-TCU 294/2018 e 85, § 2º, da Lei 13.303/2016, que seja conferido tratamento Confidencial aos Pareceres Jurídicos JGD/4440/2014 e DIP JURIDICO/4413/2014 encaminhados (peças 35-36) , visto serem resguardados por hipótese legal, incidindo a confidencialidade tratada no art. 8º, § 3º, inciso III, c/c art. 11, inciso III, da Resolução-TCU 294/2018.
Análise:
4.	A jurisprudência desta Corte, no que refere à contratação de serviços advocatícios por inexigibilidade de licitação, é pacífica no sentido de que sua realização por inexigibilidade de licitação não é, por si só, tida como vedada, podendo ser realizada desde que presentes os requisitos necessários, essencialmente concernentes à singularidade do objeto e à notória especialização do contratado, conforme alude o art. 25, inciso II, da Lei 8.666/1993, bem como o art. 30, inciso II, da Lei 13.303/2016 (Acórdão 2993/2018-TCU-Plenário, relator: Min. Bruno Dantas; 3413/2013-TCU-Plenário, relator: Min. R. Carreiro; 669/2012-TCU-Plenário, relator: Min.-Subst. M. Bemquerer; 416/2008-TCU-Plenário, relator: Min. U. Aguiar; 2012/2007-TCU-Plenário, relator: Min.-Subst. A. Sherman; 5526/2010-TCU-1ª Câmara, relator: Min. J. Jorge; 2124/2008-TCU-1ª Câmara, relator: Min.-Subst. M. Bemquerer; 3795/2013-TCU-2ª Câmara, relator: Min. A. Cedraz; 4050/2011-TCU-2ª Câmara, relator: Min. A. Cedraz ; e 3095/2008-TCU-2ª Câmara, relator: Min. B. Zymler) .
5.	Destaque-se que tal entendimento encontra-se sumulado por meio do Enunciado 252 da Súmula do TCU, segundo a qual:
SÚMULA TCU 252: A inviabilidade de competição para a contratação de serviços técnicos, a que alude o art. 25, inciso II, da Lei 8.666/1993, decorre da presença simultânea de três requisitos: serviço técnico especializado, entre os mencionados no art. 13 da referida lei, natureza singular do serviço e notória especialização do contratado.
6.	À vista do objeto do Contrato 6000.0095006.15.2 (peça 2) , verifica-se que o escritório foi contratado para prestar serviço técnico jurídico de defesa dos interesses da Petrobras em até 30 ações penais decorrentes da Operação Lava Jato, em curso na 13ª Vara Federal Criminal de Curitiba/PR (peça 2, p. 1, item 1.1) .
7.	No caso concreto, tratando-se a Petrobras de entidade regida pela Lei 13.303/2016, assim dispõe essa norma sobre as hipóteses de possível contratação por inexigibilidade de licitação:
Art. 30. A contratação direta será feita quando houver inviabilidade de competição, em especial na hipótese de: 
I - aquisição de materiais, equipamentos ou gêneros que só possam ser fornecidos por produtor, empresa ou representante comercial exclusivo;
II - contratação dos seguintes serviços técnicos especializados, com profissionais ou empresas de notória especialização, vedada a inexigibilidade para serviços de publicidade e divulgação:
a) estudos técnicos, planejamentos e projetos básicos ou executivos;
b) pareceres, perícias e avaliações em geral;
c) assessorias ou consultorias técnicas e auditorias financeiras ou tributárias;
d) fiscalização, supervisão ou gerenciamento de obras ou serviços;
e) patrocínio ou defesa de causas judiciais ou administrativas;
f) treinamento e aperfeiçoamento de pessoal;
g) restauração de obras de arte e bens de valor histórico.
§ 1º Considera-se de notória especialização o profissional ou a empresa cujo conceito no campo de sua especialidade, decorrente de desempenho anterior, estudos, experiência, publicações, organização, aparelhamento, equipe técnica ou outros requisitos relacionados com suas atividades, permita inferir que o seu trabalho é essencial e indiscutivelmente o mais adequado à plena satisfação do objeto do contrato.
8.	Considerando o parâmetro de se tratar o objeto de serviço técnico especializado dentre os mencionados no art. 13 da Lei 8.666/1993, verifica-se que a previsão encontra parâmetro em termos similares aos daquela lei dentre as disposições da Lei 13.303/2016, ao se constatar a previsão genérica expressa constante do art. 30, II, "e", dessa última norma, quanto a "patrocínio ou defesa de causas judiciais ou administrativas".
9.	No tangente ao requisito da notória especialização do contratado, o vasto curriculum vitae do Professor René Ariel Dotti, listado nas peças 34, p. 4-7, e peça 35, p. 10-13, e que deve ser acatado como informação confiável, tendo em vista que o Parecer Jurídico JGD/4440/2014 o chancelou, é comprovação suficiente para caracterizar sua "notória especialização".
10.	Resta, quanto aos requisitos referenciais expressos na Súmula 252 para a matéria, a análise da verificação, no caso concreto, da singularidade do objeto.
11.	A singularidade pressupõe complexidade e especificidade, devendo ser compreendida como uma situação diferenciada e sofisticada que exige grande nível de segurança, restrição e cuidado (itens 16 e 25 do voto condutor do Acórdão 2993/2018-TCU-Plenário, relator: Min. Bruno Dantas) .
12.	Nessa linha, no que diz respeito à possibilidade de aferição da singularidade no caso do contrato 6000.0095006.15.2, a Petrobras elenca, em síntese, a complexidade de atuação em causas extensas, de ritos distintos e sob demandas de repercussão e as relevâncias institucional e econômica. 
13. 	Dentre os aspectos indicados, é possível identificar ser plausível a alegada relevância, para a estatal, da busca pela preservação do nome Petrobras contra a continuidade de efeitos assaz negativos para os negócios, captação de investimentos e atividades empresariais nos mercados de sua atuação e do próprio grupo empresarial estatal da qual é holding. 
14. 	De forma análoga, para aceitação de que a contratação de fato se revista de singularidade, é de fato pertinente ter em contexto a relevante economicidade entrevista, para a qual cabe considerar dois aspectos mutuamente complementares.
15.	Um é que, tendo em conta o registrado no referido Parecer Jurídico JGD/4440/2014 (peça 35) , os valores estabelecidos de R$ 100.000,00 e R$ 80.000,00 por ação penal formam identificados como próximos ou similares aos já pagos pela entidade em avenças para a atuação em matéria penal, a exemplo dos valores praticados nos Contratos 6000.0081905.13.2, 6000.0078601.12.2 e 6000.0083268.13.2, quais sejam, de R$ 70.000,00, R$ 185.000,00 e R$ 105.000,00 (peça 34, e peça 35, p. 4-5) , pelo que resta evidenciado que não há indícios de que a contratação seja antieconômica. 
16.	O segundo, mais relevante, é a informação de que houve sentença em 22 das 30 ações penais sob responsabilidade do escritório contratado que resultaram no arbitramento favorável à Petrobras de R$ 732.125.648,93 em valores indenizatórios a serem cobrados após o trânsito em julgado das referidas ações.
17.	Após a exposição das chaves listadas para classificar o objeto do contrato como de natureza singular como consoantes à Súmula-TCU 252/2010, considerando em especial os itens 16 e 25 do voto condutor do Acórdão 2993/2018-TCU-Plenário (relator: Bruno Dantas) , conclui-se que o objeto do Contrato 6000.0095006.15.2 possui natureza singular, sendo que sua singularidade está contida na complexidade e especificidade da Operação Lava Jato, na importância do tema para a Petrobras, bem como na materialidade das 30 ações penais, das quais o total arbitrado dos 22 casos em que já houve sentença, em favor da Petrobras, monta R$ 732.125.648,93, a título de dano mínimo.
Conclusão
18.	Diante do todo, e analisados os elementos contidos nos autos, verificou-se não estar presente o fumus boni iuris, uma vez que a representação veiculada pelo autor não prospera ao não se identificar descumprimento de norma aplicável para a contratação, segundo a atual jurisprudência referente à matéria, nem ter sido apontado concretamente inexecução de condições ou inadequação de especificações técnicas estipuladas no Contrato 6000.0095006.15.2. 
19.	Conclui-se portanto que o objeto do Contrato 6000.0095006.15.2 possui natureza singular, tem característica de serviço técnico especializado e o contratado possui notória especialização, entendendo-se atendidos os três requisitos exigidos para a regularidade da forma de contratação adotada e que, no caso, não há indícios de dano ou ilegalidade, restando evidenciado que as supostas irregularidades apontadas foram esclarecidas.
20.	Por fim, os elementos constantes dos autos permitem a conclusão, no mérito, pela improcedência da representação e arquivamento dos autos.

	F. Impacto dos Encaminhamentos Propostos

	Haverá impacto relevante na entidade e/ou na sociedade, decorrente dos encaminhamentos propostos?
	Não

	G. Pedido de Ingresso aos Autos e de Sustentação oral

	Há pedido do representante de ingresso aos autos?
	Não

	Há pedido de sustentação oral?
	Não

	H. Processos Conexos e Apensos

	Há processos conexos noticiando possíveis irregularidades na contratação ora em análise?
	Não

	Há processos apensos?
	Não

	I. Proposta de Encaminhamento

	21.	Em virtude do exposto, propõe-se:
21.1. 	conhecer da representação, satisfeitos os requisitos de admissibilidade constantes no art. 87, § 2º, da Lei 13.303/2016, c/c os arts. 235 e 237, VII, do Regimento Interno deste Tribunal, e no art. 103, § 1º, da Resolução - TCU 259/2014;
21.2.	no mérito, considerar a presente representação improcedente;
21.3.	indeferir o pedido de concessão de medida cautelar formulado pelo representante, tendo em vista a inexistência dos elementos necessários para sua adoção;
21.4.	informar à Petróleo Brasileiro S.A. (Petrobras) e ao representante que o conteúdo da deliberação que vier a ser proferida poderá ser consultado no endereço www.tcu.gov.br/acordaos; 
21.5.	arquivar os presentes autos, nos termos do art. 250, I, c/c art. 169, V, do Regimento Interno deste Tribunal."

3.	É o relatório.

8.1. Francisco Augusto Zardo Guedes (35.303/OAB-PR) e outros, representando Dotti e Advogados.

Não atuou.

REPRESENTAÇÃO. PETROBRAS. CONTRATAÇÃO DIRETA DE ESCRITÓRIO DE ADVOCACIA. IMPROCEDÊNCIA. INDEFERIMENTO DE MEDIDA CAUTELAR. CIÊNCIA. ARQUIVAMENTO. Presentes os requisitos caracterizadores da especialidade e singularidade do serviço e da notória especialização do contratado (inciso II do art. 30 da Lei 13.303/2016), admite-se, a juízo discricionário da estatal, a contratação direta de escritório de advocacia.

REPRESENTAÇÃO (REPR)

Secretaria de Controle Externo de Aquisições Logísticas (Selog).

Relato o presente processo em razão de sorteio realizado nos termos do art. 18 da Resolução-TCU 175/2005.
2.	Conforme assentado no relatório precedente, trata-se de Representação, com requerimento de adoção de medida cautelar, formulada pelo Ministério Público junto ao TCU (Subprocurador-Geral Lucas Rocha Furtado) , em face de possíveis irregularidades na contratação direta do escritório do advogado criminalista René Ariel Dotti, pela Petróleo Brasileiro S.A. (Petrobras) , para a prestação de serviço técnico jurídico de defesa dos interesses da Petrobras em até 30 ações penais e seus incidentes, decorrentes da Operação Lava Jato, em curso na 13ª Vara Federal Criminal de Curitiba/PR (Contrato 6000.0095006.15.2, com valor global limitado a R$ 3.000.000,00) . 
3.	O representante insurgiu-se, em suma, contra as supostas:
a) contratação direta indevida e contrária à legislação de regência; e
b) existência de conflito de interesses, com violação de cláusula do Contrato de Prestação de Serviços Jurídicos 6000.0095006.15.2.
4.	Em Despacho que proferi à peça 28, determinei realização de diligência à estatal para esclarecer a caracterização da situação justificadora da contratação direta, a razão da escolha do prestador de serviço e a justificativa do preço para a realização do Contrato 6000.0095006.15.2, nos termos do item 2.5 do Anexo do Decreto 2.745/1998.
5.	Examinadas as informações prestadas pela Petrobras em atendimento à diligência, a Selog propôs conhecer da representação, indeferir o pedido de concessão de medida cautelar e, no mérito, considerá-la improcedente (instrução às peças 18 e 19) . 
6.	Razão assiste à unidade técnica. Vejamos.   
7.	A representação deve ser conhecida pois satisfeitos os requisitos de admissibilidade constantes no art. 87, § 2º, da Lei 13.303/2016, c/c os arts. 235 e 237, VII, do Regimento Interno deste Tribunal, e no art. 103, § 1º, da Resolução - TCU 259/2014.
8.	Quanto ao mérito, verifico que a representação, de fato, afigura-se improcedente na medida em que restou comprovado que a contratação do escritório Dotti & Advogados Associados (OAB/PR 363, CNPJ 01.791.711/0001-94) , mediante inexigibilidade, cumpriu os requisitos previstos no inciso II do art. 30 da Lei 13.303/2016 (Estatuto Jurídico das Estatais) , quais sejam:
i) serviço técnico especializado;
ii) natureza singular do serviço; e
iii) notória especialização do contratado.
9.	Consigno, primeiramente, que a defesa de causas judiciais consiste em serviço técnico especializado por força da alínea "e" do inciso II do art. 30 da Lei 13.303/2016, in verbis:
 "Art. 30. A contratação direta será feita quando houver inviabilidade de competição, em especial na hipótese de:      
II - contratação dos seguintes serviços técnicos especializados, com profissionais ou empresas de notória especialização, vedada a inexigibilidade para serviços de publicidade e divulgação:
e) patrocínio ou defesa de causas judiciais ou administrativas;" 
10.	 Semelhantemente, a natureza singular do serviço objeto do Contrato 6000.0095006.15.2 está configurada, conforme aduzido pela Selog, na "complexidade de atuação em causas extensas, de ritos distintos e sob demandas de repercussão e as relevâncias institucional e econômica".
11.	No que se refere à notória especialização do contratado, impende ressaltar que o currículo do advogado René Ariel Dotti foi objeto de estudo do Parecer Jurídico JGD/4440/2014, com base no qual a Petrobras concluiu caracterizado o referido requisito.      
12.	Deste modo, presentes os requisitos caracterizadores da especialidade e singularidade do serviço e da notória especialização do contratado (inciso II do art. 30 da Lei 13.303/2016) , admite-se, a juízo discricionário da estatal, a contratação direta de escritório de advocacia.
13.	Improcedente, portanto, a representação.               
14.	Consequentemente, o pedido de medida cautelar deve ser indeferido pois o pleito não se reveste do requisito da plausibilidade jurídica.
15.	Ante o exposto, acolho as propostas da unidade técnica, cujos fundamentos integram as presentes razões de decidir, e Voto no sentido de que seja adotado o Acórdão que ora submeto a este Plenário.
TCU, Sala das Sessões Ministro Luciano Brandão Alves de Souza, em 14 de outubro de 2020.
RAIMUNDO CARREIRO 
Relator